臺灣屏東地方法院民事判決　　　　　　　 99年度訴字第781號
原　　　告　陳慶濠
訴訟代理人　洪耀臨律師
被　　　告　林澄澄
訴訟代理人　陳彥勝律師
上列當事人間請求拆屋還地等事件，本院於民國100 年7 月1 日
言詞辯論終結，判決如下：
    主      文
被告應將坐落屏東縣屏東市○○段二二四二之十九地號土地如附
圖所示編號Ａ、Ｂ及Ｃ部分面積共七十四平方公尺上之建物（即
門牌號碼同市○○路○段二０二號房屋，含增建部分）拆除，並
將土地交還原告。
被告應自民國九十九年十月二十五日起至交還前項土地之日止，
按月給付原告新台幣貳仟柒佰貳拾元。
原告其餘之訴駁回。
訴訟費用由被告負擔。
本判決原告勝訴部分，於原告以新台幣伍拾玖萬貳仟元為被告供
擔保後，得假執行。但被告如於執行標的物拍定、變賣或物之交
付前以新台幣壹佰柒拾柒萬陸仟元為原告預供擔保，得免為假執
行。
原告其餘假執行之聲請駁回。
    事實及理由
一、按訴狀送達後，原告不得將原訴變更或追加他訴，但擴張或
    減縮應受判決事項之聲明者，不在此限，民事訴訟法第255
    條第1 項第3 款定有明文。本件原告起訴請求：(一)被告應坐
    落屏東縣屏東市○○段2242之19地號土地上門牌號碼同市○
    ○路○段202 號未辦保存登記之地上物拆除，並將土地返還
    原告。(二)被告應自民國99年10月15日起至交還前項土地之日
    止，按月給付原告新台幣（下同）5,336 元。嗣於訴狀送達
    後，變更為請求：(一)被告應將坐落屏東縣屏東市○○段2242
    之19地號土地如附圖所示編號A 、B 及C 部分面積共74平方
    公尺上之建物（即門牌號碼同市○○路○段202 號房屋，含
    增建部分）拆除，並將土地交還原告。(二)被告應自99年10月
    25日起至交還前項土地之日止，按月給付原告3,404 元。核
    屬減縮應受判決事項之聲明，於法並無不合，應予准許。
二、原告主張：坐落屏東縣屏東市○○段2242之19地號土地（下
    稱系爭土地），原為訴外人劉奕成所有，被告於69年間於系
    爭土地上興建門牌號碼屏東縣屏東市○○路○段202 號房屋
    （下稱系爭房屋，於99年12月15日登記為屏東縣屏東市○○
    段1708號建物），系爭土地嗣經本院98年度司執字第40729
    號償債務強制執行事件查封拍賣，由伊拍定取得所有權，並
    於99年10月25日辦畢登記。惟被告所有系爭房屋目前仍占用
    系爭土地如附圖所示編號A 、B 及C 部分面積共74平方公尺
    ，伊自得依民法第767 條第1 項之規定，請求被告將系爭房
    屋除去並交還土地。又系爭土地之所有人原為劉奕成，嗣由
    原告經強制執行程序取得系爭土地所有權，而系爭房屋之所
    有人為被告，因此，系爭土地及房屋原即非屬同一人所有，
    自無民法第425 條之1 條所定推定有租賃關係之適用，被告
    抗辯依前揭規定其係有權占有系爭土地云云，顯屬無據。其
    次，被告無權占用系爭土地上開部分，乃無法律上之原因而
    受利益，致伊受損害，則伊亦得依不當得利之規定，請求被
    告自99年10月25日起至交還土地之日止，按月給付伊相當於
    租金之不當得利。按城市地方房屋之租金，以不超過土地及
    其建築物申報總價年息百分之10為限，土地法第97條定有明
    文。同法第105 條並規定於租用基地建築房屋準用之。系爭
    土地位處屏東市區經濟繁華之住商混合區內，附近生活機能
    完善，面臨寬廣且設有分隔島之四線道路，往來交通便利，
    應以申報地價年息百分之10為標準計算不當得利，系爭土地
    於99年1 月之申報地價為每平方公尺5,520 元，被告占用面
    積共計74平方公尺，則伊得請求被告按月給付相當於租金之
    不當得利數額即為3,404 元（74×5520×10% ÷12＝3404）
    。並聲明：(一)被告應將坐落屏東縣屏東市○○段2242之19地
    號土地如附圖所示編號A 、B 及C 部分面積共74平方公尺上
    之建物（即門牌號碼同市○○路○段202 號房屋，含增建部
    分）拆除，並將土地交還原告。(二)被告應自99年10月25日起
    至交還前項土地之日止，按月給付原告3,404 元。(三)原告願
    供擔保，請准宣告假執行。
三、被告則以：伊母林劉春景於54年間，因拍定而取得坐落屏東
    縣屏東市○○段2242地號土地所有權後，即邀同訴外人劉奕
    成（即伊表兄）及劉奕成之父（即伊舅父）與建商合建房屋
    ，伊母並於55年間，將上開土地之所有權移轉予劉奕成。嗣
    後，上開2242地號土地分割為數筆土地，仍均登記劉奕成名
    下，房屋建造完成後，伊母共分得5 間，系爭房屋亦在其內
    ，惟劉奕成遲未將系爭房屋坐落之系爭土地所有權移轉予伊
    母。按土地及其土地上之房屋同屬一人所有，僅將土地或僅
    將房屋所有權讓與他人……推定在房屋得使用期限內，有租
    賃關係，民法第425 條之1 定有明文。系爭土地實際上為劉
    奕成與伊母所共有，伊母死亡後，伊因繼承成為系爭土地共
    有人並取得系爭房屋，符合前揭「土地及其土地上之房屋同
    屬一人所有」之情形，原告雖經強制執行程序取得系爭土地
    所有權，惟依前揭規定，伊與原告間有租賃關係存在，伊自
    有占用系爭土地之合法權源，原告請求伊拆屋還地，難謂有
    理由。又系爭土地坐落位置並非重要商業地段，原告主張以
    申報地價年息百分之10為標準計算不當得利，顯屬過高等語
    ，資為抗辯，並聲明：(一)原告之訴駁回。(二)如受不利之判決
    ，被告願供擔保請准宣告免為假執行。
四、兩造經本院整理不爭執事項並協議簡化爭點，兩造不爭執之
    事項如下，並有土地登記謄本、本院98司執40729 號不動產
    權利移轉證書及屏東縣屏東地政事務所100 年5 月9 日複丈
    成果圖在卷可稽，復經本院依職權調閱本院98年度司執字第
    40729 號清償債務強制執行事件卷宗查明無誤，堪信為實在
    。
  (一)系爭土地原為劉奕成所有，嗣經本院98年度司執字第40729
    號清償債務強制執行事件查封拍賣，由原告拍定取得所有權
    。
  (二)被告所有系爭房屋現占用系爭土地如附圖所示編號A 、B 及
    C 部分，面積共74平方公尺。
五、本件之爭點為：(一)原告請求被告拆屋還地，於法是否有據？
    (二)如原告可請求被告返還相當於租金之不當得利，其金額為
    何？茲分述如下：
  (一)證人劉奕成於本院證稱：「（如何取得2242地號土地？）被
    告之母林劉春景贈與給我，並辦理所有權移轉登記」、「（
    為何林劉春景會將2242地號土地贈與給你？）林劉春景與我
    父親共同出資購買兩筆土地包含2242地號土地，原本皆登記
    在林劉春景名下，後來林劉春景將2242地號土地贈與給我」
    、「（系爭房屋是如何來的？）是建商蓋的，但是以被告為
    起造人，當時2242地號土地已經分割為數筆土地，也都是登
    記在我名下，因為購買土地時，林劉春景有出資，所以我與
    林劉春景有約定要將系爭房屋坐落的基地即2242-19 地號土
    地之所有權移轉給林劉春景」、「（請證人陳述與建商合夥
    興建房屋之內容？）當時是由我提供2242地號土地由建商出
    資興建房屋，但是因為2242地號土地林劉春景有出資，所以
    林劉春景可以分得5 間房屋，並且我必須要（將）5 間房屋
    坐落的基地所有權移轉給林劉春景」等語（見本院卷第94頁
    ）。依證人劉奕成所述，2242地號土地既係被告之母林劉春
    景以贈與為原因，移轉登記為劉奕成所有，則已屬劉奕成所
    有，尚難因林劉春景曾共同出資購買上開土地，即認其為上
    開土地之共有人。其次，2242地號土地嗣後分割為數筆土地
    （包括系爭土地），仍均為證人劉奕成所有，由建商興建房
    屋完成後，林劉春景固分得其中5 間房屋，而證人劉奕成亦
    須將5 間房屋坐落之基地所有權（包括系爭土地）移轉予林
    劉春景，惟於證人劉奕成將土地所有權移轉予林劉春景前，
    林劉春景仍非所有權人，其至多僅取得請求證人劉奕成移轉
    土地所有權之權利而已。依此，系爭土地既原為證人劉奕成
    所有，嗣後由原告經強制執行程序取得系爭土地所有權，而
    系爭房屋則為被告所有，尚與民法第425 條之1 所定「土地
    及其土地上之房屋同屬一人所有，而僅將土地讓與他人」之
    要件不合，自無上開條文所定推定有租賃關係之適用。被告
    辯稱
    本件有民法第425 條之1 之適用，其與原告間就系爭土地有
    租賃關係，其非無權占用系爭土地云云，尚無可採，此外，
    被告復未能舉證證明其有何占有使用系爭土地之合法權源，
    則原告主張被告無權占用系爭土地，即為可採。按所有人對
    於無權占有其所有物者，得請求返還之；對於妨害其所有權
    者，得請求除去之；有妨害其所有權之虞者，得請求防止之
    ，民法第767 條第1 項定有明文。被告占用系爭土地並無合
    法權源，業據上述，則原告本於所有權之作用請求被告拆屋
    還地，於法即屬有據，應予准許。
  (二)按依不當得利之法則，請求返還不當得利，以無法律上之原
    因而受有利益，致他人受有損害為其要件，故請求返還之範
    圍，應以對方所受之利益為限。而無權占有他人土地，依社
    會通常觀念，可獲得相當於租金之利益（最高法院61年臺上
    字第1695號判例意旨參照）。又按城市地方房屋之租金，以
    不超過土地及其建築物申報總價年息百分之10為限；第97條
    之規定，於租用基地建築房屋準用之，土地法第97條第1 項
    、第105 條亦分別定有明文。查原告取得不動產權利移轉證
    書後，於99年10月25日辦畢登記，而被告無權占用系爭土地
    ，業據上述，則原告主張被告無權占用系爭土地，致其受有
    損害，依不當得利之法則，請求被告自99年10月25日起至交
    還土地之日止，按月給付相當於租金之損害，自屬有據。系
    爭土地靠近屏東縣屏東市○○路○段及和平路交岔路口，附
    近多為住宅，繁榮程度尚可等情，亦有勘驗筆錄1 份可參（
    見本院卷第74-75 頁）。本院審酌系爭土地之位置、工商繁
    榮程度等情事，認應以土地申報總價額年息百分之8 作為計
    算相當於租金之不當得利之標準，方屬允洽。查系爭土地於
    99年1 月之申報地價為每平方公尺5,520 元，有土地登記謄
    本可稽，被告占用面積共計74平方公尺，則原告得請求被告
    按月給付相當於租金之不當得利數額應為2,723 元（計算式
    ：5520×74×8%÷12＝2723，小數點以下四捨五入），原告
    逾此範圍之請求，尚屬無據，應不予准許。
六、綜上所述，本件原告依民法第767 條第1 項規定，請求被告
    將系爭土地如附圖所示編號A 、B 及C 部分面積共74平方公
    尺上之建物拆除，並將土地交還原告，另依不當得利法律關
    係，請求被告自99年10月25日起至交還上開土地之日止，按
    月給付其3,404 元，於如主文第1 、2 項所示範圍內，為有
    理由，應予准許。逾此範圍，非有理由，應予駁回。又兩造
    各陳明願供擔保，請准宣告假執行或免為假執行，於原告勝
    訴部分，經核均無不合，爰分別酌定相當之擔保金額，併准
    許之。至原告敗訴部分，其假執行之聲請已失所附麗，應駁
    回之。
七、據上論結，本件原告之訴為一部有理由，一部無理由，依民
    事訴訟法第79條、第390 條第2 項、第392 條第2 項、第3
    項，判決如主文。
中    華    民    國   100    年    7     月    15    日
                  民事第二庭    法  官  程士傑
正本係照原本作成。
如對判決上訴，須於判決送達後二十日內向本院提出上訴狀，其
未表明上訴理由者，應於提出上訴後二十日內向本院補提理由書
狀（均須按他造當事人之人數附繕本）。
如委任律師提起上訴者，應一併繳納上訴審裁判費。
中    華    民    國   100    年    7     月    18    日
                               書記官  李家維